【裁判字號】    96,上訴,2882
【裁判日期】    970102
【裁判案由】    強盜等
【裁判全文】
臺灣高等法院臺中分院刑事判決        96年度上訴字第2882號
上  訴  人
即  被  告  甲○○
選任辯護人  張淑琪律師
上列上訴人因強盜等案件，不服臺灣臺中地方法院96年度訴字第
3073號中華民國96年10月19日第一審判決（起訴案號：臺灣臺中
地方法院檢察署96年度偵字第18655號），提起上訴，本院判決
如下：
    主  文
原判決關於強盜罪部分，及定應執行刑部分，均撤銷。
甲○○意圖為自己不法之所有，攜帶兇器，以脅迫至使不能抗拒
，而取他人之物，累犯，處有期徒刑柒年貳月，折疊式水果刀壹
支沒收。
    犯罪事實
一、甲○○前因違反毒品危害防制條例案件，經臺灣臺中地方法
    院以94年度豐簡字第500號判處有期徒刑6月確定，於民國（
    下同）94年11月10日易科罰金執行完畢。詎猶不知悔改，於
    96年7月31日凌晨3時許，在台中縣大雅鄉○○路之清泉醫院
    後方附近，竊取乙○○所有之車號SNA-003號輕型機車1部後
    （有關竊盜部分經原審法院判處有期徒刑4月，上訴後經撤
    回上訴確定在案），乃於同日凌晨3時30分許，甲○○騎乘
    上開竊得之機車，行經台中縣神岡鄉○○路56之1號「全家
    便利商店」時，竟意圖為自己不法之所有，攜帶其所有之客
    觀上足以對人之生命、身體、安全構成威脅，具有危險性之
    非管制刀械1支（折疊式水果刀，刀刃約9公分，刀柄約12公
    分），進入該便利商店內，先向櫃檯人員丁○○佯稱欲購買
    七星香煙2包，待丁○○將七星香煙2包取出置於櫃檯桌上之
    際，甲○○乃取出上開折疊水果刀，並將刀展開，指向丁○
    ○，以此現時之惡害通知丁○○，向丁○○脅迫稱：我最近
    缺錢跑路，將收銀機打開等語，同時並將刀揮向收銀機之方
    向，意示丁○○打開收銀機，致使丁○○不能抗拒，而逃離
    收銀櫃台，進入後方之倉庫躲藏，甲○○乃取走櫃檯上之2
    包七星香煙後逃逸。嗣於同日凌晨4時許，甲○○在台中縣
    潭子鄉○○路○段258號前為警查獲，並扣得之機車鑰匙1支
    及前開供犯罪使用之折疊式水果刀1支及犯罪所得之七星香
    煙2包（業已發還被害人）。
二、案經台中縣警察局豐原分局報請臺灣臺中地方法院檢察署檢
    察官偵查起訴。
    理    由
壹、證據能力部分：
（一）按被告以外之人（包括證人、鑑定人、告訴人、被害人及
      共同被告等）於審判外之陳述，雖不符刑事訴訟法第159
      條之1至之4等4條之規定，而經當事人於審判程序同意作
      為證據，法院審酌該言詞陳述或書面陳述作成時之情況，
      認為適當者，亦得為證據；當事人、代理人或辯護人於法
      院調查證據時，知有刑事訴訟法第159條第1項不得為證據
      之情形，而未於言詞辯論終結前聲明異議者，視為有前項
      之同意，同法第159條之5定有明文。查，本件告訴人丁○
      ○於警詢中之陳述，性質上雖屬傳聞證據，然其警詢筆錄
      之內容，業經原審及本院審理時予以提示並告以要旨，且
      各經檢察官、辯護人及被告表示意見，當事人或辯護人、
      檢察官已知上述筆錄乃傳聞證據，且均未於言詞辯論終結
      前對該等筆錄內容異議，是依前揭規定，擬制同意作為證
      據，本院審酌上開筆錄作成時，並無不當取供之情形，認
      為以之作為本案之證據亦屬適當，告訴人丁○○於警詢中
      之陳述，應具有證據能力。
（二）次按，被告以外之人（包括證人、鑑定人、告訴人、被害
      人及共同被告等）於偵查中向檢察官所為陳述，除顯有不
      可信之情況者外，得為證據，刑事訴訟法第159條之1第2
      項定有明文。查，本件證人丁○○於偵查中所證述內容（
      經具結在卷），被告、辯護人、檢察官均未聲明異議，本
      院審酌其言詞陳述作成時之情況，該證人能自由陳述，依
      刑事訴訟法第159條之5第2項規定，亦應有證據能力。
貳、認定犯罪事實所憑之證據及理由：
一、訊據上訴人即被告甲○○固坦承有上開犯罪事實欄所示之之
    行為，惟辯稱：伊進入店內，先跟丁○○說要買2包香煙，
    丁○○先將香煙拿到櫃台前的桌子，伊將刀子拿出來，距離
    丁○○身體上有60至70公分，向丁○○說伊在跑路，把收銀
    機打開，並沒有控制丁○○之行動，但丁○○看到刀子就跑
    了，當時伊沒有打開收銀機，也沒有追丁○○，就拿了桌上
    的香煙，趕快離開；伊只是拿刀嚇丁○○而已，並非要對丁
    ○○強盜云云。惟查：
（一）上揭犯罪事實，業據證人丁○○分別於警詢、偵查、原審
      及本院審理時證述明確，且核與被告所承認之犯罪行為過
      程大致相符，復有扣案折疊式水果刀1支、七星牌香煙2包
      可佐。
（二）被告及其選任辯護人雖辯稱：本件被告之行為與強盜罪之
      構成要件不符，因被害人尚未達不能抗拒之程度，應僅成
      立恐嚇取財罪或加重搶奪罪云云。惟本院基於以下之理由
      ，認定被告上開行為應構成加重強盜罪：
    (1)按，所謂兇器，其種類並無限制，凡客觀上足以對人之生
      命、身體、安全構成威脅，具有危險性之兇器均屬之，且
      祇須行竊時攜帶此種具有危險性之兇器為已足，並不以攜
      帶之初有行兇之意圖為必要，最高法院79年度台上字第
      5253號判例意旨參照，前揭判例雖係就攜帶兇器竊盜罪立
      論，惟就本案攜帶兇器強盜罪亦應為相同之解釋。經查，
      被告所持之刀械，係折疊式水果刀，刀刃約9公分為不鏽
      鋼材質，刀柄約12公分，前端尖銳，刀鋒銳利，此經原審
      法院當庭勘驗屬實（見原審卷第47頁）， 復有扣案折疊式
      水果刀1支可憑；足認該折疊式水果刀，係質地堅硬、刀
      刃鋒利之金屬製品，在客觀上顯足以危害他人生命、身體
      之安全，自屬兇器無疑。
    (2)次按，恐嚇取財與強盜罪，二者就其同具有不法得財之意
      思，及使人交付財物而言，固無異趣，但就被害人是否喪
      失意思自由，不能抗拒言之，前者被害人尚有意思自由，
      後者被害人之意思自由已被壓制，達於不能抗拒之程度，
      故恐嚇取財罪，其恐嚇行為雖不以將來之惡害通知為限，
      即以目前之危害相加，亦屬之。但必其強暴、脅迫手段，
      尚未使被害人達於不能抗拒之程度始可，如其強暴、脅迫
      行為，已使被害人喪失意思自由，達於不能抗拒之程度，
      即應構成強盜罪，而非恐嚇取財罪（87年度台上字第2278
      號參照）。至於是否「不能抗拒」又應以通常人之心理狀
      態為準。如行為人所實施之不法手段足以抑制通常人之抗
      拒，使之喪失自由意思，即與之意義相當。反之則否。而
      在通常人能以抗拒之狀態，但被害人因年齡、性別、性格
      、體能等因素，其抗拒能力較之通常人減弱，足認其抗拒
      顯有困難者，即應以被害人本人心理狀態為判別標準；又
      所謂不能抗拒，祇須行為人所施之暴力已足使被害人本人
      主觀上受到壓制無法抗拒已足，至客觀上是否已達一般人
      皆不能抗拒之程度，則非所問。又按，強盜罪之強暴、脅
      迫，祇須抑壓被害人之抗拒或使被害人身體上、精神上，
      處於不能抗拒之狀態為已足，其暴力縱未與被害人身體接
      觸，仍不能不謂有強暴、脅迫行為。強盜罪所施用之強暴
      、脅迫手段，祇須足以壓抑被害人之抗拒，使其喪失意思
      自由為已足，縱令被害人實際無抗拒行為，仍於強盜罪之
      成立，不生影響，最高法院31年度上字第1312號、65年度
      台上字第1212號、22年度上字第317號、30年度上字第
      3023０號、64年度台上字第1165號判例，以及80年度台非
      字第360號裁判可資參照。被告係持著已展開總長20餘
      公分之水果刀，立於櫃臺外，面對面指向櫃臺內之被害人
      丁○○，當時該水果刀距離被害人丁○○約20至30公分之
      距離，櫃臺之寬度約為50至60公分，高度約為88公分，櫃
      臺內側距牆壁約有50至60公分之距離等情，業據證人丁○
      ○於原審及本院審理中證述明確，被告及其辯護人對此項
      事實亦無爭執，此部分之事實，自堪認定。因此，依前開
      現場之狀況觀之，被告持有之水果刀僅距離被害人丁○○
      約20至30公分而已，且櫃臺之高度約為88公分，被告可輕
      易的將身體及持水果刀之手向前往櫃臺內伸；又櫃臺內側
      距牆壁約有50至60公分而已，對被害人丁○○而言，其可
      以躲避被告攻擊之空間不大，且依該櫃臺之高度，被告亦
      可輕易攀爬入內，依客觀上之情況而言，被告此舉將對被
      害人丁○○之生命、身體之安全，已構成相當之威脅無疑
      。雖被告於本院審理中辯稱：伊當時持有之水果刀，距離
      被害人丁○○身體約有60至70公分之距離云云；惟查，被
      害人丁○○於原審中證稱：當時被告所持有之水果刀，距
      離其身體約20至30公分等語（見原審卷第47頁），而被告
      當時對被害人丁○○此部分之證詞表示無意見，其在本院
      審理中卻改稱：水果刀之距離有60至70公分云云，應屬事
      後避重就輕之詞，不足採信，附此說明。被告犯案當時
      一面持水果刀指向被害人丁○○，並一面出言對被害人丁
      ○○恫稱：我最近缺錢跑路，將收銀機打開等語之同時，
      並將刀揮向收銀機之方向，意示丁○○打開收銀機等情；
      依此情況，客觀上可判斷，被告有以該水果刀可對人之生
      命、身體造成威脅之情況下，藉之壓制被害人丁○○之反
      抗能力，並出言恐嚇，有使被害人丁○○心生恐懼而不敢
      出手反抗，以之做為強取財物之手段甚明。本件被告犯
      案當時，被害人丁○○之年齡尚未滿19歲（此有其年籍資
      料在卷可參），並無豐富社會經歷，且在深夜獨自一人看
      顧商店，而面對手持刀械指向伊之情形，依通常人之心理
      狀態，當恐被告立即可以將尖刀刺向其身體，或越過櫃臺
      持以傷害其生命、身體安全，豈能期待被害人丁○○有何
      積極之反抗行為？再被害人丁○○於本院審理中證稱：伊
      當時係因害怕才跑到後面倉庫躲避等語（見本院96年12月
      19 日審判筆錄），由此可知，當被告對被害人丁○○為
      前開行為時，被害人丁○○已因心生畏懼，而嚇得躲入倉
      庫內躲避，顯然被害人丁○○當時全無反抗之能力，惟有
      以逃避之方式避免受到被告之傷害，此益見被害人丁○○
      當時已達根本無法抗拒之狀態。雖於被害人丁○○逃避躲
      藏之時，被告並未尾隨追躡被害人丁○○，惟被告之本意
      係在強取財物，而非意在傷人，本即無尾隨追躡被害人丁
      ○○之必要，故被告此部分所辯尚不能做為被告非為強盜
      行為之有利認定。依前所述，被告曾持水果刀指向收銀
      台方向，示意被害人丁○○打開收銀台，顯然被告進入該
      店內之意圖，包括搶劫收銀台內之現金在內。本件被告雖
      於被害人丁○○逃避至後面倉庫躲藏之際，未再對該店內
      之財物（包括陳列之商品及收銀台內之現金）進一步為搜
      刮之行為，而僅取走當時放在櫃臺內之2包香菸，固屬實
      情；惟依被告於警偵訊中供稱：伊看見被害人丁○○逃離
      櫃臺，也因為害怕及緊張，而跟著逃離現場等語（見警訊
      卷第2頁、偵查卷第10頁）。因此，被告當時係因處於害
      怕及緊張之情況下，而逃離現場，此與被告原有強盜財物
      或現金之犯意並不生影響。故被告當時雖未進一步為搜刮
      財物之行為，尚難據為對被告有利之認定。又被告係在
      被害人丁○○逃離至倉庫後，於被害人丁○○無法法抗拒
      之情況下，才將2包香菸取走，此與搶奪行為係在被害人
      不及防備財物之際，而強取之情況不同，因此，本件被告
      之犯行與搶奪罪之構成要件，並不相符。綜上所述及參酌
      上開判例意旨，被告之行為，應為直接現在之惡害通知，
      屬對於人之精神施加暴力之脅迫行為，依一般社會通念判
      斷，足認被害人丁○○在此一情況之下，顯已完全喪失其
      行動自主之能力，而陷於不能抗拒之境，至為灼然，則被
      告於被害人身陷上開不能抗拒之情境下，強取他人財物，
      當構成強盜行為甚明。被告及其辯護人辯稱本件僅構成恐
      嚇取財或加重搶奪罪云云，即不足採。
二、本件被告所辯應屬事後避就之詞，不足採信。本件事證已臻
    明確，被告犯行堪予認定，應依法論科。
參、論罪科刑之理由：
一、核被告所為係犯行法第330條第1項之加重強盜罪。被告前因
    違反毒品危害防制條例案件，經臺灣臺中地方法院以94年度
    豐簡字第500號判處有期徒刑6月確定，甫於94年11月10日易
    科罰金執行完畢之事實，有臺灣臺中地方法院檢察署刑案資
    料查註紀錄表及臺灣高等法院被告全國前案紀錄表各1份在
    卷足憑，其於5年以內故意再犯本件有期徒刑以上之罪，應
    依刑法第47條第1項規定，論以累犯，並加重其刑。
二、原審以被告罪證明確，予以論罪科刑，固非無據；惟原審認
    定強盜罪部分，被告所持有供犯罪使用之水果刀並非被告所
    有，而未為沒收之諭知，尚有未洽，理由詳如後述；本件被
    告提起上訴，否認本案應成立加重強盜罪，請求撤銷原審此
    部分之判決云云，為無理由；惟原審判決有關強盜罪部分，
    既有前開可議之處，即屬無可維持，自應由本院將原判決有
    關強盜罪部分，及定應執行刑部分，予以撤銷改判；爰審酌
    被告年輕力壯，不以己力賺取所需，卻以上開手段強盜被害
    人丁○○，嚴重危害社會治安，惟念其未造成被害人受傷，
    尚非惡極之徒，另參考其犯後坦承部分犯行之態度、所強盜
    財物金額不多、其生活狀況、智識程度等一切情狀，量處如
    主文第2項所示之刑，以資懲儆。至扣案之非管制之折疊式
    水果刀一支，係被告所有供本件強盜所用之物，業據被告於
    本院審理時坦承在卷，爰依刑法第38條第1項第2款之規定宣
    告沒收。
據上論斷，依刑事訴訟法第369條第1項前段、第364條、第299條
第1項前段，刑法第330條第1項、第47條第1項、第38條第1項第
2款，判決如主文。
本案經檢察官丙○○到庭執行職務。
中    華    民    國    97    年    1  月    2    日
            刑事第十一庭  審判長法  官  陳  朱  貴
                                法  官  胡  文  傑
                                法  官  何  志  通
上列正本證明與原本無異。
如不服本判決應於收受送達後十日內向本院提出上訴書狀，其未
敘述上訴之理由者並得於提起上訴後十日內向本院補提理由書（
均須按他造當事人之人數附繕本）。
                              書記官  高  麗  淇
中    華    民    國    97    年    1    月     7  日


司法院資訊處製作；財團法人民間司法改革基金會備份。
